臺灣臺北地方法院刑事判決
111年度審交易字第88號
公  訴  人  臺灣臺北地方檢察署檢察官
被      告  彭士政
上列被告因過失傷害案件，經檢察官提起公訴（110年度偵字第3
2943號），本院判決如下：
    主    文
彭士政犯過失傷害罪，處拘役參拾日，如易科罰金，以新臺幣壹
仟元折算壹日。
    犯罪事實
一、彭士政於民國110年6月2日下午3時許，騎乘車牌號碼000-00
    00號普通重型機車，沿新北市新店區安和路，由新北市中和
    區往安和路2段方向行駛，張天宇則騎乘車牌號碼000-000號
    普通重型機車在同車道的前方行駛；詎彭士政原應注意機車
    行駛時，駕駛人應注意車前狀況及兩車併行之間隔，隨時採
    取必要之安全措施，且超車時，應於前車左側保持半公尺以
    上之間隔超過，而依當時情形，並無不能注意之情事，竟疏
    未注意，逕於行經該路3段37號前之際，貿然從張天宇所騎
    機車之右側超車，致彭士政之機車左側手把擦撞張天宇之機
    車右側手把，張天宇乃緊急剎車欲穩住車身維持平衡；惟適
    有邱閔聖（所涉過失傷害部分，業經張天宇撤回告訴，由本
    院另為公訴不受理）騎乘車牌號碼000-000號普通重型機車
    行駛於張天宇同車道後方，亦疏未注意車前狀況俾隨時採取
    必要之安全措施，見狀已閃避不及，致由後往前追撞張天宇
    所騎乘機車車尾，造成張天宇受有腰椎挫傷。嗣經警到場處
    理，邱閔聖自首前開情節，始悉上情。
二、案經張天宇訴由新北市政府警察局新店分局報請臺灣臺北地
    方檢察署檢察官偵查起訴。
    理    由
一、證據能力：
    本判決所引用之證據資料，無論傳聞供述證據或非供述證據
    ，當事人均同意有證據能力，於辯論終結前亦未聲明異議（
    見本院卷第50、71至81頁）。且本院審酌供述證據作成時之
    情況，認為適當；非供述證據，亦查無非法取得而應予排除
    之情形，自均得作為證據。
二、認定本案犯罪事實之證據及理由：
    訊據被告彭士政矢口否認有何過失傷害犯行，辯稱：我沒有
    撞到告訴人張天宇的機車右把手，我是左手肘撞到他右手肘
    …我們原本都直行，告訴人是前車，我以為他要左轉，就就
    從他右邊超車過去，我承認我車速比他快，但他有回拉回來
    、可能過頭，所以我有做防守動作，左手肘就碰到他的右手
    肘…告訴人的診斷證明書是腰椎受傷，我跟他只是手肘碰手
    肘，與腰椎傷勢無關，請求諭知無罪等語（見本院卷第77、
    80頁）。經查：
  ㈠被告於110年6月2日下午3時許，騎乘車牌號碼000-0000號普
    通重型機車，沿新北市新店區安和路，由新北市中和區往安
    和路2段方向行駛，告訴人張天宇則騎乘車牌號碼000-000號
    普通重型機車在同車道的前方行駛；詎被告行經該路3段37
    號前之際，從告訴人張天宇所騎機車之右側超車，其機車左
    側手把擦撞告訴人之機車右側手把，告訴人乃緊急剎車欲穩
    住車身維持平衡；適有證人邱閔聖騎乘車牌號碼000-000號
    普通重型機車行駛於告訴人同車道後方，亦疏未注意車前狀
    況俾隨時採取必要之安全措施，見狀閃避不及，致由後往前
    追撞告訴人所騎乘機車車尾，造成告訴人受傷等情，業據證
    人邱閔聖於警詢、偵查及本院審理時證述明確（見偵卷第13
    至16、99至101頁；本院卷第73至75頁），並有道路交通事
    故現場圖、道路交通事故補充資料表、調查筆錄、調查報告
    表㈠、㈡、肇事人自首情形記錄表、當事人登記聯單、現場暨
    車損照片、富新骨科診所診斷證明書等件在卷可考（見偵卷
    第25、29、35、37至39、41至46、51至53、55、57至64頁）
    ，亦核與證人即告訴人張天宇於警詢、偵查及本院審理時所
    指證之內容一致（見偵卷第17至24、99至101頁；本院卷第7
    5至77頁），足資補強告訴人之指述。又無論被告與告訴人
    間，究竟係雙方手肘擦撞、抑或雙方機車把手擦撞，均無礙
    「被告於從右側超車時，確有碰撞告訴人」乙節，此復為被
    告所不否認（見本院卷第75、77頁），是此部分事實首堪認
    定。
  ㈡被告雖以前詞置辯。然：
　⒈被告就本案車禍有應注意，能注意，卻未注意之過失：
　⑴按汽車(含機車）行駛時，駕駛人應注意車前狀況及兩車並行
    之間隔，並隨時採取必要之安全措施；汽車超車時，應顯示
    左方向燈並於前車左側保持半公尺以上之間隔超過，行至安
    全距離後，再顯示右方向燈駛入原行路線，道路交通安全規
    則第2條第1項第1款、第94條第3項前段、第101條第1項第5
    款後段分別定有明文。查：
　  ①證人即告訴人於警詢、偵查及本院審理時均一致指證稱：
      我靠路邊騎機車，車速很慢，約在30、40之間，突然有輛
      機車從我右後方超車，車速比我快，他撞到我右邊把手，
      讓我失去平衡，我就緊急煞車想要維持平衡，我腰有閃到
      但尚未有痛覺…接著又被後面的機車追撞我，撞這下導致
      我腰傷加劇…我停車回神時，看到我正前方約20、30公尺
      有輛UBER停住往後觀察，而撞到我的後車駕駛有大喊叫前
      面撞我的人不要走，但他停下回頭看，沒考慮就跑掉了…
      我沒特別感覺手肘有無碰撞…當天車禍我沒有倒地，本來
      要去就診判斷我後面脊椎有無傷勢，後來救護車過來說疫
      情關係，沒有辦法送我到醫院，警察就建議我自行就醫取
      得診斷證明，我就去附近骨科診所照X光，我有問醫師為
      何第一時間沒劇痛，醫師說發炎要過一陣子才會感覺到等
      語（見偵卷第17至24、99至101頁；本院卷第75至77頁）
      。
　  ②證人邱閔聖於警詢、偵查及本院審理時證稱：當時被告、
      告訴人是我前面兩部車，告訴人在前面左邊、被告在前面
      右邊，他們碰撞瞬間我沒看到，但告訴人突然剎車停路邊
      ，被告則往右滑出去，是正常滑行不是失速，接著我就從
      後面追撞告訴人車尾中間擋泥板，導致他車牌往內凹，但
      我們都沒倒地…被告當時仍在現場，他在馬路右前方路邊
      停下，我有對他大喊要他留下，可能距離太遠他沒聽到、
      可能他覺得沒他的事…我有看被告頓一下，但後來他也沒
      有留在現場…左邊的車流很快，若告訴人是遭左邊車流碰
      撞，應該會飛出去等語（見偵卷第13至16、99至101頁：
      本院卷第73至75頁）。
　⑵依上開車禍發生脈絡以觀，可知被告騎車欲超越同車道前方
    之告訴人機車時，本應注意其與告訴人機車並行之間隔及車
    前狀況，且應從左側超車；而被告既係考領有機車駕照之成
    年人，自述高中肄業之教育程度，對於前開規定自應知之甚
    詳。依案發當時天候陰、日間自然光線、柏油路面乾燥無缺
    陷、無障礙物、視距良好等客觀狀況，有上揭道路交通事故
    調查表㈠在卷可查，並無不能注意之情事，竟疏未注意其與
    前方左側（即告訴人）車輛並行之間隔及車前狀況，即貿然
    自告訴人機車右側超車，導致二車間距離過近而發生擦撞，
    致告訴人經此一撞，為維持自身人車平衡，乃不得不緊急煞
    車；適同車道上騎車行駛於告訴人後方之證人邱閔聖亦疏未
    保持安全距離，見狀閃避不及，才由後往前追撞告訴人機車
    車尾，則被告之駕駛行為，自與證人邱閔聖同屬具有過失，
    殆無疑義。
　⒉被告所為與告訴人所受傷害間有因果關係：
　⑴按刑法上結果犯以一定結果之發生為必要，其結果與行為之
    間若無因果關係，行為人自不負既遂犯之刑事責任。關於有
    無因果關係之判斷，固有各種不同之理論，採「相當因果關
    係說」者，主張行為與結果間，必須具備「若無該行為，則
    無該結果」之條件關係，然為避免過度擴張結果歸責之範圍
    ，應依一般經驗法則為客觀判斷，亦即必須具有在一般情形
    下，該行為通常皆足以造成該結果之相當性，始足令負既遂
    責任。但因因果關係之「相當」與否，概念欠缺明確，在判
    斷上不免流於主觀，且對於複雜之因果關係類型，較難認定
    行為與結果間之因果關聯性。晚近則形成「客觀歸責理論」
    ，明確區分結果原因與結果歸責之概念，藉以使因果關係之
    認定與歸責之判斷更為精確。「客觀歸責理論」認為除應具
    備條件上之因果關係外，尚須審酌該結果發生是否可歸責於
    行為人之「客觀可歸責性」，祇有在行為人之行為對行為客
    體製造法所不容許之風險，而該風險在具體結果中實現（即
    結果與行為之間具有常態關聯性，且結果之發生在規範之保
    護目的範圍內並且具有可避免性），且結果存在於構成要件
    效力範圍內，該結果始歸由行為人負責。因之，為使法律解
    釋能與時俱進，提升因果關係判斷之可預測性，乃藉由「客
    觀歸責理論」之運用，彌補往昔實務所採「相當因果關係說
    」之缺失，而使因果關係之判斷更趨細緻精確。至於「客觀
    歸責理論」所謂製造法所不容許之危險，係指行為人之行為
    製造對法益威脅之風險而言，倘行為人之行為係屬降低風險
    （即行為客體所處之狀況因行為人之介入而改善，使其風險
    因之降低）、未製造法律上具有重要性之風險（即行為並未
    逾越社會所容許之界限，而屬日常生活之行為）或製造法律
    所容許之風險（即行為雖已製造法律上具有重要性之風險，
    但該危險被評價為適法之活動，例如：行為人遵守交通規則
    而駕車之行為）等情形，始在排除之列（最高法院108年度
    台上字第1808號判決同斯旨）。
　⑵查本案車禍發生之緣由，係被告於超車之際，未保持安全距
    離及間隔，而逕行以其左側碰撞告訴人右側，告訴人始緊急
    煞車以便維持自身人車平衡，且此際告訴人已感受到腰間扭
    傷，嗣又遭騎車緊接在後亦疏未保持安全距離、見狀閃避不
    及之證人邱閔聖追撞車尾，導致告訴人腰部痛感加劇，俱如
    前揭。惟倘被告於超車時，能確實注意遵守道路交通規則，
    注意保持兩車（即告訴人與被告之機車）間並行之間隔，且
    與告訴人車側車身保持半公尺以上之間隔超過，行至安全距
    離後，再切入原車道前方，即不會與告訴人機車發生碰撞（
    無論究竟是雙方手肘、抑或雙方的機車把手，皆係如此），
    當然就無從肇生本件車禍，告訴人亦無任何緊急煞車保持平
    穩之必要，更不會衍生證人邱閔聖見狀閃避不及而追撞告訴
    人之結果。申言之，被告騎車超車未遵守相關法規、未保持
    兩車間安全距離，即已製造法所不容許之風險，進而擦撞告
    訴人，使告訴人於煞車維持平衡時扭傷腰部，嗣又接著遭證
    人追撞而加劇其腰部傷勢。再者，車禍發生後，告訴人當日
    立刻前往骨科診所，經醫師診斷受有腰椎挫傷，且於同日接
    受員警詢問時亦已表明有腰椎挫傷（見偵卷第25、41至42頁
    之診斷證明書、新北市政府警察局新店分局道路交通事故調
    查筆錄），核與告訴人上開指述均若合符節，則被告超車時
    ，其左側擦撞告訴人右側，導致告訴人不得不緊急煞車而產
    生之衝擊力道，應足使騎車者（即告訴人）之腰部產生扭拉
    傷、挫傷，尚與常情無違。由是堪認被告之過失與告訴人受
    傷結果間，具有因果關係無訛。縱使告訴人嗣又旋遭證人邱
    閔聖追撞，此仍不足以中斷被告違規駕駛、製造法所不容許
    風險之前行為之原因力，故被告前開所辯委難憑採。
  ㈢綜上所述，本案事證明確，被告犯行洵堪認定，應予依法論
    科。
三、論罪科刑：
　  核被告所為，係犯刑法第284條前段之過失傷害罪。本院審
    酌被告原騎乘機車在告訴人機車同車道後方，因欲超車，卻
    疏未遵守交通規則並保持安全間隔及距離，即逕行從告訴人
    機車右側超車，致兩車距離太近，被告機車（暨手肘）左側
    與告訴人機車（暨手肘）右側發生擦撞，告訴人乃不得不緊
    急煞車而扭拉傷腰部，旋又遭同車道後方之機車騎士（即證
    人邱閔聖）追撞，腰部傷勢才因而加劇；兼衡被告於本案否
    認，參以告訴人到庭表示之意見（見本院卷第80頁），暨被
    告高職肄業之智識程度，現從事餐飲外送工作之生活經濟狀
    況，暨其過失情節、告訴人所受傷勢等一切情狀，量處如主
    文所示之刑，並諭知易科罰金之折算標準。
據上論斷，應依刑事訴訟第299條第1項前段，刑法第284條前段
、第41條第1項前段，刑法施行法第1條之1第1項，判決如主文。
本案經檢察官蔡正雄偵查起訴，檢察官黃思源、羅嘉薇到庭執行
職務。
中　　華　　民　　國　　111 　年　　5 　　月　　17　　日
　　　　　　　　　刑事第二十一庭法　官  歐陽儀
上正本證明與原本無異。 
如不服本判決應於收受送達後20日內向本院提出上訴書狀，並應
敘述具體理由；其未敘述上訴理由者，應於上訴期間屆滿後20日
內向本院補提理由書（均須按他造當事人之人數附繕本）「切勿
逕送上級法院」。告訴人或被害人如對於本判決不服者，應具備
理由請求檢察官上訴，其上訴期間之計算係以檢察官收受判決正
本之日期為準。因疫情而遲誤不變期間，得向法院聲請回復原狀
。
                                書記官  程于恬
中　　華　　民　　國　　111 　年　　5 　　月　　18　　日
附錄本案論罪科刑法條全文：
中華民國刑法第284條：
因過失傷害人者，處1年以下有期徒刑、拘役或10萬元以下罰金
；致重傷者，處3年以下有期徒刑、拘役或30萬元以下罰金。